【裁判字號】    99,上易,2558
【裁判日期】    991118
【裁判案由】    侵占等
【裁判全文】
臺灣高等法院刑事判決                99年度上易字第2558號
上  訴  人
即自 訴 人  乙○○
            甲○○
共      同
自訴代理人  宋宇暉
被      告  丁○○
            丙○○
上列上訴人因自訴被告等侵占等案件，不服臺灣板橋地方法院九
十九年度自緝字第一四號，中華民國九十九年九月二十四日第一
審判決，提起上訴，本院判決如下：
    主  文
上訴駁回。
    理  由
一、自訴意旨略以：因臺灣地區人民宋元文並無子女，父母亦均
    過世，其於民國八十四年八月十九日死亡時，繼承人僅有在
    大陸地區之兄弟姊妹即自訴人乙○○、甲○○等二人，以及
    宋敬文、宋詩文，而依臺灣地區與大陸地區人民關係條例第
    六十七條第一項規定，自訴人乙○○、甲○○與宋敬文、宋
    詩文共四人每人最多得繼承宋元文在臺灣地區之遺產新臺幣
    （下同）二百萬元。宋元文之遺產，計有坐落新竹縣湖口鄉
    ○○段七九二、七九三、七九五等地號三筆土地，門牌號碼
    為新竹縣湖口鄉○○村○○路○段九十一號房屋一棟，以及
    在臺灣土地銀行新竹分行定期存款八十萬元與一般存款五十
    萬元，因宋詩文與其配偶鍾莉珍極力推薦鍾莉珍在臺灣之胞
    妹即被告丁○○就近處理宋元文之遺產，自訴人乙○○、甲○○等二人遂與宋敬文、宋詩文委託在臺灣地區之被告丁○○與丁○○之配偶即被告丙○○辦理繼承事宜。詎被告丁○○與丙○○覬覦宋元文之上開遺產，於八十六年八月十六日
    、同年九月二十五日，將登記在宋元文名下之不動產，予以
    變賣後，未將變賣所得款項發交自訴人、甲○○與宋敬文、
    宋詩文等四人，反而將變賣所得之價金，予以侵占入己，因
    認被告丁○○、丙○○二人涉有刑法第三百三十五條第一項
    之侵占罪與同法第三百四十二條第一項之背信罪嫌等語。
二、按案件時效已完成者，應諭知免訴之判決；又第三百零二條
    之判決，得不經言詞辯論為之，刑事訴訟法第三百零二條第
    二款、第三百零七條定有明文。又依同法第三百四十三條規
    定，上開規定亦為自訴程序所準用。次按刑法施行法第八條
    之一規定：「於中華民國九十四年一月七日刑法修正施行前
    ，其追訴權或行刑權時效已進行而未完成者，比較修正前後
    之條文，適用最有利於行為人之規定」。本件被告丁○○、
    丙○○行為後追訴權時效即開始進行，惟至追訴權時效完成
    前，刑法業於九十四年二月二日修正公布，並自九十五年七
    月一日起施行，而被告丁○○、丙○○二人所涉犯侵占與背
    信等二罪名，其法定最重本刑均為五年以下有期徒刑，依修
    正前刑法第八十條第一項第二款規定，追訴權時效期間為十
    年，修正後同條款則加長為二十年，比較新舊法結果，自以
    修正前之規定較有利於被告丁○○、丙○○二人，是依刑法
    施行法第八條之一規定，應適用修正前刑法規定計算其追訴
    權時效期間，另關於追訴權時效之停止進行及其期間之計算
    ，亦應一體適用修正前刑法第八十三條之規定。
三、再按追訴權之時效，如依法律之規定，偵查、起訴或審判之
    程序，不能開始或繼續時，停止其進行；前項時效停止，自
    停止原因消滅之日起，與停止前已經過之期間，一併計算。
    停止原因繼續存在之期間，如達於第八十條第一項各款所定
    期間四分之一者，其停止原因視為消滅，修正前刑法第八十
    三條定有明文。又追訴權消滅時效之發生，應以不行使追訴
    權為其前提要件，而所謂追訴權，係對行刑權而言，應指形
    式之刑罰權，包括偵查、起訴及審判權在內，若案件已實施
    偵查、提起公訴或自訴，且在審判進行中，此時追訴權既無
    不行使之情形，自不發生時效進行之問題（詳大法官釋字第
    一三八號解釋、最高法院八十二年度第十次刑事庭會議決議
    參照）。另於偵查或審判中通緝被告，其追訴權之時效均應
    停止進行，亦經司法院二十九年院字第一九六三號解釋在案
    。
四、經查本件自訴人乙○○、甲○○認被告丁○○與丙○○等二
    人受自訴人委託辦理自訴人對宋元文在臺灣地區遺產之繼承
    事宜，先後於八十六年八月十六日、同年九月二十五日，將
    登記在宋元文名下之不動產，予以變賣後，將變賣所得款項
    ，侵占入己，而涉犯刑法第三百三十五條第一項、同法第三
    百四十二條第一項之侵占與背信罪嫌，因上開二罪之法定最
    重本刑均為有期徒刑五年，依修正前刑法第八十條第一項第
    二款之規定，其追訴權之時效均為十年。因被告丁○○、丙○○二人均逃逸，業經臺灣臺北地方法於八十九年七月十一
    日發布通緝，有卷附被告丁○○、丙○○二人通緝稿與通緝
    書各二份在卷可查，致使審判不能進行，依司法院二十九院
    字第一九六三號及修正前刑法第八十三條之規定，應一併計
    算追訴期間四分之一，合計為十二年六月。本件自訴人乙○○、甲○○係於八十九年二月三日向法院對被告丁○○、丙○○二人提起自訴，此有蓋有臺灣臺北地方法院收文戳章之
    刑事自訴狀一份附卷可憑，自訴人乙○○、甲○○提起自訴
    後迄至臺灣臺北地方法院於同年七月十一日發布通緝之期間
    ，共計五月又八日，依大法官會議一三八號解釋意旨，不生
    時效進行之問題，則本件追訴權時效自八十六年九月二十五
    日起算，至遲於九十九年九月二日完成，惟被告丁○○、丙○○二人迄今仍未緝獲歸案，揆諸前揭說明，被告丁○○、
    丙○○二人所犯前開侵占與背信等案件之追訴權，業因時效
    完成而消滅，原審基此依上開規定，不經言詞辯論，逕諭知
    免訴之判決，經核並無違誤，而自訴人上訴意旨略以：自訴
    人乙○○、甲○○之胞兄宋元文原服務於新竹市警察局竹北
    分局擔任巡官，因中風始辦理退休，於八十四年八月十九日
    死亡，故依兩岸人民關係條例之規定，自訴人乙○○、甲○○自有繼承權，惟宋元文死亡後，留存多筆土地及銀行存款
    約值二千萬元左右，委託被告丁○○、丙○○處理遺產，但
    被告丁○○、丙○○處理完畢後，未將款項交給自訴人乙○○、甲○○，竟全家捲款潛逃大陸匿居，侵占及背信犯行明
    確，而被告丁○○、丙○○夫妻二人早有預謀，將侵占所得
    在臺北縣中和市○○路二四三之一號八樓購得房屋一戶，另
    在大陸梅縣也購得房屋二棟，侵占背信事實甚為明確，查被
    告丁○○、丙○○二人意圖不法所有取得遺產後，未將款項
    交付予自訴人乙○○、甲○○，反而侵吞入己購己購屋，其
    犯行明確而有刑法第三百三十五條第一項侵占及刑法第三百
    四十二條第一項之背信罪構成要件該當，為此提出上訴云云
    ，惟自訴人乙○○、甲○○上開上訴理由狀內，亦均未具體
    指明本案追訴權前業經行使、或有時效停止進行（即修法前
    刑法第八十條、第八十三條之規定），而令該時效仍未屆滿
    之情形，自難認為有理由，應予駁回，並依法不經言詞辯論
    為之。
五、據上論斷，應依刑事訴訟法第三百六十八條、第三百七十二
    條，判決如主文。
中    華    民    國    99    年    11    月    18    日
                  刑事第十八庭審判長法  官  吳鴻章
                                    法  官  周政達
                                    法  官  曾淑華
以上正本證明與原本無異。
本件不得上訴。
                                    書記官  王增華
中    華    民    國    99    年    11    月    22    日

司法院資訊處製作；財團法人民間司法改革基金會備份。
